ACORDAO-COMPLETO-2340991

ACÓRDÃO 129/2019 ATA 2/2019 - PLENÁRIO

VISTOS, relatados e discutidos estes embargos de declaração opostos pelo Serviço Brasileiro de Apoio às Micro e Pequenas Empresas - Sebrae/DN contra o Acórdão 1829/2018-TCU-Plenário, por meio do qual este Tribunal, atendendo ao Requerimento 7/2018 encaminhado pela Comissão de Transparência, Governança, Fiscalização e Controle e Defesa do Consumidor do Senado Federal, prestou os esclarecimentos relativos aos "valores referentes à arrecadação, direta e indireta, de todas as entidades do 'Sistema S', no ano de 2017",
ACORDAM os Ministros do Tribunal de Contas da União, reunidos em sessão do Plenário, diante das razões expostas pelo Relator, em:
9.1. conhecer dos embargos de declaração opostos pelo Sebrae/DN contra o Acórdão 1829/2018-TCU-Plenário, com fundamento nos arts. 32, II, e 34 da Lei 8.443/1992 e no art. 287 do Regimento Interno do TCU;
9.2. acolher os embargos opostos pelo Sebrae/DN, no sentido de alterar o quadro consolidado constante do item 10 do Relatório integrante do Acórdão 1829/2018-TCU-Plenário, na forma abaixo, visando retificar o valor da arrecadação do Sebrae que foi anteriormente informado por este Tribunal:

	Unidade
	Arrecadação Direta (R$) 
	Arrecadação Indireta (R$) 
	Total (R$) 

	SESI
	2.400.941.519,12
	2.188.672.512,07
	4.589.614.031,19

	SENAI
	1.505.034.202,29
	1.516.167.136,62
	3.021.201.338,91

	SESC
	---X---
	5.101.545.257,29
	5.101.545.257,29

	SENAC
	---X---
	2.855.854.001,82
	2.855.854.001,82

	SEST
	1.104.481,53
	529.274.591,15
	530.379.072,68

	SENAT
	734.836,02
	331.589.104,91
	332.323.940,93

	SENAR
	---X---
	812.612.989,95
	812.612.989,95

	SESCOOP
	---X---
	362.591.014,91
	362.591.014,91

	SEBRAE
	---X---
	3.425.547.000,00
	3.425.547.000,00

	ABDI
	---X---
	82.087.521,37
	82.087.521,37

	APEX-Brasil
	---X---
	495.236.000,00
	495.236.000,00

	Total
	3.907.815.038,96
	17.701.177.130,09
	21.608.992.169,05

9.3. dar ciência deste acórdão ao embargante e à Comissão de Transparência, Governança, Fiscalização e Controle e Defesa do Consumidor do Senado Federal.

Embargos de declaração interpostos em face de deliberação que apreciou Solicitação do Congresso Nacional em que foram demandadas informações sobre os valores referentes à arrecadação, direta e indireta, de todas as entidades do 'Sistema S', no ano de 2017.

Serviço Social do Comércio - Departamento Nacional (Sesc/DN), Serviço Nacional de Aprendizagem Comercial - Departamento Nacional (Senac/DN), Serviço Social da Indústria - Departamento Nacional (Sesi/DN), Serviço Nacional de Aprendizagem Industrial - Departamento Nacional (Senai/DN), Serviço Social do Transporte - Conselho Nacional (Sest/CN), Serviço Nacional de Aprendizagem do Transporte - Conselho Nacional (Senat/CN), Serviço Nacional de Aprendizagem Rural - Administração Central (Senar/AC), Serviço Nacional de Aprendizagem do Cooperativismo (Sescoop), Serviço Brasileiro de Apoio às Micro e Pequenas Empresas - Departamento Nacional (Sebrae/DN), Agência Brasileira de Desenvolvimento Social (ABDI) e Agência Brasileira de Promoção de Exportações e Investimentos (Apex).

3. Recorrente: Serviço Brasileiro de Apoio às Micro e Pequenas Empresas - Departamento Nacional (Sebrae/DN).

13.1. Ministros presentes: José Mucio Monteiro (Presidente), Walton Alencar Rodrigues, Benjamin Zymler (Relator), Augusto Nardes, Raimundo Carreiro e Ana Arraes.
13.2. Ministro-Substituto convocado: Marcos Bemquerer Costa.
13.3. Ministro-Substituto presente: André Luís de Carvalho.

BENJAMIN ZYMLER

Ministro Benjamin Zymler.

Trata-se de embargos de declaração opostos pelo Serviço Brasileiro de Apoio às Micro e Pequenas Empresas - Sebrae/DN (peça 28) contra o Acórdão 1829/2018-TCU-Plenário (peça 24) , por meio do qual este Tribunal, atendendo ao Requerimento 7/2018 da Comissão de Transparência, Governança, Fiscalização e Controle e Defesa do Consumidor do Senado Federal, prestou os esclarecimentos relativos aos "valores referentes à arrecadação, direta e indireta, de todas as entidades do 'Sistema S', no ano de 2017". 
2.	O embargante alega que o acórdão em tela apresenta informações contraditórias acerca do montante efetivamente arrecadado pelo Sebrae, uma vez que, no exercício de 2017, a arrecadação indireta da entidade teria atingido R$ 3.425.547.000,00 (três bilhões, quatrocentos e vinte e cinco milhões e quinhentos e quarenta e sete mil reais) e não R$ 6.160.036.237,00 (seis bilhões, cento e sessenta milhões, trinta e seis mil e duzentos e trinta e sete reais) , como foi informado ao Parlamento no decisum ora recorrido.
3.	Assim sendo, o Sebrae/DN solicitou que seja corrigida a informação contida no item 10 do relatório que fundamentou o Acórdão 1829/2018-TCU-Plenário, sob o argumento de que o valor informado pelo TCU configura dupla contagem de receitas auferidas pela unidade central e pelas 27 seções estaduais.
4.	Por meio do Despacho de peça 44, determinei que a Unidade Técnica analisasse a alegação do embargante.
5.	Inicialmente, ao avaliar a admissibilidade destes embargos, a unidade técnica destacou que o presente recurso preenche os requisitos gerais de admissibilidade, conforme explicitado abaixo:
	a) cabimento - a decisão é recorrível; 
	b) singularidade - o recorrente está opondo os embargos de declaração contra o Acórdão 1.829 - Plenário pela primeira vez; 
	c) tempestividade - os embargos foram opostos dentro do prazo previsto no art. 34, § 1º, da Lei 8.443/1992;
	d) legitimidade - o recorrente solicitou, com fulcro na Resolução 36/1995, alterada pela Resolução TCU 213/2008, o reconhecimento como parte interessada no processo; 
	e) interesse de agir - a divulgação do valor correto arrecadado é de interesse do Sebrae; e
	f) adequação - a peça recursal foi apresentada em conformidade com o disposto nos arts. 32, II, da Lei 8.443/1992 e 277, III, do Regimento Interno do TCU.
6.	Em seguida, a Secex (SP) salientou que os requisitos específicos também foram atendidos, uma vez que, em conformidade com o disposto no art. 287 do Regimento Interno do TCU, o recorrente apontou uma contradição na decisão embargada.
7.	Em relação ao mérito destes embargos, a unidade técnica destacou que:
	a) o recorrente apresentou cópia do Balanço Orçamentário e da Execução Orçamentária do Sistema Sebrae (peça 28, p. 6 e 7) ;
	b) elaborou, a partir de pesquisas realizadas em balanços e dos demonstrativos contábeis disponíveis no site da referida entidade, a seguinte tabela:
Receitas Compulsórias SEBRAE - 2017
	Unidade
	Arrecadação Indireta (R$) 
	Arrecadação Indireta - Valor Repassado pelo Departamento Nacional (R$) *
	Fonte

	Acre
	32.265.000,00
	5.452.000,00
	http://www.transparencia.sebrae.com.br/sites/default/files/import/file_3392.pdf

	Alagoas
	41.085.000,00
	12.058.000,00
	http://www.transparencia.sebrae.com.br/sites/default/files/import/file_3735.pdf

	Amazonas
	53.130.000,00
	6.048.000,00
	http://www.transparencia.sebrae.com.br/sites/default/files/import/file_8299.pdf

	Amapá
	32.265.000,00
	5.045.000,00
	http://www.transparencia.sebrae.com.br/sites/default/files/import/file_9747.pdf

	Bahia
	110.778.000,00
	23.645.000,00
	http://www.transparencia.sebrae.com.br/sites/default/files/import/file_8076.pdf

	Ceará
	75.931.000,00
	21.219.000,00
	http://transparencia.sebrae.com.br/sites/default/files/import/file_2273.pdf

	Distrito Federal
	46.462.000,00
	18.716.000,00
	http://www.transparencia.sebrae.com.br/sites/default/files/import/file_9718.pdf

	Espírito Santo
	57.433.000,00
	12.470.000,00
	http://www.transparencia.sebrae.com.br/sites/default/files/import/file_4530.pdf

	Goiás
	75.071.000,00
	29.533.000,00
	http://www.transparencia.sebrae.com.br/sites/default/files/import/file_1273.pdf

	Maranhão
	58.938.000,00
	11.149.000,00
	http://www.transparencia.sebrae.com.br/sites/default/files/import/file_4275.pdf

	Minas Gerais
	169.501.000,00
	43.414.000,00
	http://www.transparencia.sebrae.com.br/sites/default/files/import/file_1969.pdf

	Mato Grosso do Sul
	48.613.000,00
	20.287.000,00
	http://www.transparencia.sebrae.com.br/sites/default/files/import/file_2492.pdf

	Mato Grosso
	53.130.000,00
	23.177.000,00
	http://www.transparencia.sebrae.com.br/sites/default/files/import/file_9836.pdf

	Pará
	72.060.000,00
	13.979.000,00
	http://www.transparencia.sebrae.com.br/sites/default/files/import/file_7044.pdf

	Paraíba
	47.753.000,00
	18.052.000,00
	http://www.transparencia.sebrae.com.br/sites/default/files/import/file_5418.pdf

	Pernambuco
	83.675.000,00
	15.955.000,00
	http://www.transparencia.sebrae.com.br/sites/default/files/import/file_4663.pdf

	Piauí
	40.665.000,00
	13.037.000,00
	http://www.transparencia.sebrae.com.br/sites/default/files/import/file_2640.pdf

	Paraná
	114.649.936,00
	38.665.301,00
	http://www.transparencia.sebrae.com.br/sites/default/files/import/file_856.pdf

	Rio de Janeiro
	145.195.000,00
	39.067.000,00
	http://transparencia.sebrae.com.br/sites/default/files/import/file_926.pdf

	Rio Grande do Norte
	43.881.000,00
	19.925.000,00
	http://www.transparencia.sebrae.com.br/sites/default/files/import/file_7174.pdf

	Rondônia
	32.266.000,00
	7.112.000,00
	http://www.transparencia.sebrae.com.br/sites/default/files/import/file_9060.pdf

	Roraima
	40.735.000,00
	4.418.000,00
	http://www.transparencia.sebrae.com.br/sites/default/files/import/file_2505.pdf

	Rio Grande do Sul
	170.940.000,00
	26.403.000,00
	http://www.transparencia.sebrae.com.br/sites/default/files/import/file_7554.pdf

	Santa Catarina
	80.664.000,00
	43.243.000,00
	http://www.transparencia.sebrae.com.br/sites/default/files/import/file_8297.pdf

	Sergipe
	34.632.000,00
	8.228.000,00
	http://www.transparencia.sebrae.com.br/sites/default/files/2018-07/Demonstra%C3%A7%C3%B5es%20Cont%C3%A1beis%20Sebrae%20SE%20%204%C2%BA%20Trim_2017.pdf

	São Paulo
	422.893.000,00
	22.267.000,00
	http://www.transparencia.sebrae.com.br/sites/default/files/import/file_9434.pdf

	Tocantins
	32.266.000,00
	15.048.000,00
	http://www.transparencia.sebrae.com.br/sites/default/files/import/file_5906.pdf

	Departamento Nacional**
	3.943.159.301,00
	---X---
	http://www.transparencia.sebrae.com.br

	Total
	6.160.036.237,00
		
* Valores de contribuição compulsória repassados pelo Departamento Nacional às entidades regionais.
** O departamento nacional não incluiu em seu demonstrativo "Execução Orçamentária" (peça 18, p. 33) a parcela das contribuições repassadas às unidades regionais, razão pela qual foi adicionado o somatório da terceira coluna (R$ 517.612.301,00) ao valor apresentado pelo Sebrae Nacional no mencionado demonstrativo (R$ 3.425.547.000,00) .
	c) para obter o valor referente à arrecadação, a título de contribuição social, no montante de R$ 6.160.036.237,00 (seis bilhões, cento e sessenta milhões, trinta e seis mil e duzentos e trinta e sete reais) , a unidade técnica somou as seguintes parcelas:
	- Receita de Contribuição Social do Departamento Nacional, no montante de R$ 3.425.547.000,00 (três bilhões, quatrocentos e vinte e cinco milhões e quinhentos e quarenta e sete mil reais) - peça 28, p. 6;
	- Receitas de Contribuição Social Ordinária (CSO) de Unidades da Federação (UF) - Sebrae/UF no valor de R$ 2.216.876.936,00 (dois bilhões, duzentos e dezesseis milhões, oitocentos e setenta e seis mil, novecentos e trinta e seis reais) ; e
	- Receitas de Contribuição Social do Sebrae Nacional (CSN) transferida para os Sebrae/UF no montante de R$ 517.612.301,00 (quinhentos e dezessete milhões, seiscentos e doze mil, trezentos e um reais) ;
	d) a mencionada soma decorreu da seguinte observação contida na Nota 1 do Demonstrativo Contábil "Execução Orçamentária - Sistema Sebrae" (peça 28, p. 7) : "Na consolidação do Sistema Sebrae não foram computadas as receitas CSO e CSN dos Sebrae/UF."
	e) por outro lado, após a interposição destes embargos de declaração pelo Sebrae, a Secex (SP) , com fulcro na análise do Relatório de Gestão de 2017, constatou que o Sebrae Nacional realmente transferiu os valores contabilizados como receitas a título de CSO e CSN, no valor total de 2.668.633.000,00 (dois bilhões, seiscentos e sessenta e oito milhões, seiscentos e trinta e três mil reais) - peça 47; e
	f) assim sendo, conclui-se que o valor de R$ 3.425.577.000,00 (três bilhões, quatrocentos e vinte e cinco milhões, quinhentos e setenta e sete mil reais engloba todas as receitas provenientes de contribuição social compulsória do Sistema Sebrae.
8.	Com fulcro nessas considerações, o auditor propôs (peça 48) :
	a) deferir o ingresso neste processo, na condição de interessado, do Serviço Brasileiro de Apoio às Micro e Pequenas Empresas - Departamento Nacional (Sebrae/DN) , com fulcro nos arts. 144, § 2º, e 146, §§ 3º e 6º, do Regimento Interno do TCU;
	b) conhecer dos embargos de declaração opostos pelo Sebrae/DN contra o Acórdão 1829/2018-TCU-Plenário, com fundamento nos arts. 32, II, e 34 da Lei 8.443/1992 e no art. 287 do Regimento Interno do TCU; 
	c) no mérito, acolher os embargos opostos pelo Sebrae/DN, no sentido de:
	c.1) alterar o quadro consolidado constante no item 10 do Relatório integrante do Acórdão 1829/2018-TCU-Plenário, na forma abaixo:
	Unidade
	Arrecadação Direta (R$) 
	Arrecadação Indireta (R$) 
	Total (R$) 

	SESI
	2.400.941.519,12
	2.188.672.512,07
	4.589.614.031,19

	SENAI
	1.505.034.202,29
	1.516.167.136,62
	3.021.201.338,91

	SESC
	---X---
	5.101.545.257,29
	5.101.545.257,29

	SENAC
	---X---
	2.855.854.001,82
	2.855.854.001,82

	SEST
	1.104.481,53
	529.274.591,15
	530.379.072,68

	SENAT
	734.836,02
	331.589.104,91
	332.323.940,93

	SENAR
	---X---
	812.612.989,95
	812.612.989,95

	SESCOOP
	---X---
	362.591.014,91
	362.591.014,91

	SEBRAE
	---X---
	3.425.547.000,00
	3.425.547.000,00

	ABDI
	---X---
	82.087.521,37
	82.087.521,37

	APEX-Brasil
	---X---
	495.236.000,00
	495.236.000,00

	Total
	3.907.815.038,96
	17.701.177.130,09
	21.608.992.169,05

	c.2) tornar insubsistente o quadro "Receitas Compulsórias do Sebrae" constante do anexo II da Instrução de peça 20 (p. 14 e 15) ; e
d) dar ciência do acórdão que vier a ser proferido, bem como do relatório e do voto que o fundamentarem, ao embargante e a Comissão de Transparência, Governança, Fiscalização e Controle e Defesa do Consumidor do Senado Federal.
9.	O Diretor da 2ª Diretoria da Secex (SP) e o titular daquela unidade técnica manifestaram sua concordância com essa proposta (peças 49 e 50) .
	É o Relatório.

Larissa Moreira Costa (16.745/OAB-DF) e outros, representando Serviço Brasileiro de Apoio Às Micro e Pequenas Empresas - Departamento Nacional;
Fabiano Augusto Martins Silveira (31.440/OAB-DF) e outros, representando o Serviço Social do Transporte - Conselho Nacional; 
Aldo Francisco Guedes Leite (50.072/OAB-DF) e outros, representando o Serviço Nacional de Aprendizagem do Cooperativismo - Unidade Nacional;
Paulo Henrique Triandafelides Capelotto (270.956/OAB-SP) e outros, representando a Agência Brasileira de Promoção de Exportações e Investimentos; 
Leticia de Oliveira Lourenco Gallo (104144/OAB-MG) e outros, representando o Serviço Social da Indústria - Departamento Nacional.

Não atuou.

Embargos de declaração. Solicitação do Congresso Nacional. Pedido de informações sobre as receitas compulsórias de entidades do Sistema 'S". Contradição entre os dados encaminhados pelo TCU. Deferimento do pedido de ingresso como interessado. Conhecimento. Acolhimento. Retificação dos dados anteriormente enviados para o Congresso Nacional.

SOLICITAÇÃO DO CONGRESSO NACIONAL (SCN)

Secretaria de Controle Externo no Estado de São Paulo (SECEX-SP).

Trata-se de embargos de declaração opostos pelo Serviço Brasileiro de Apoio às Micro e Pequenas Empresas - Sebrae/DN contra o Acórdão 1829/2018-TCU-Plenário (peça 24) , por meio do qual este Tribunal, atendendo ao Requerimento 7/2018 encaminhado pela Comissão de Transparência, Governança, Fiscalização e Controle e Defesa do Consumidor do Senado Federal, prestou os esclarecimentos relativos aos "valores referentes à arrecadação, direta e indireta, de todas as entidades do 'Sistema S', no ano de 2017". 
2.	O embargante alegou que o acórdão em tela apresentou informações contraditórias acerca do montante efetivamente arrecadado pelo Sebrae, uma vez que, no exercício de 2017, a arrecadação indireta da entidade teria atingido R$ 3.425.547.000,00 (três bilhões, quatrocentos e vinte e cinco milhões e quinhentos e quarenta e sete mil reais) e não R$ 6.160.036.237,00 (seis bilhões, cento e sessenta milhões, trinta e seis mil e duzentos e trinta e sete reais) , como foi informado ao Parlamento no decisum ora recorrido.
3.	Por meio de despacho, determinei que a Secex (SP) , que havia calculado o montante arrecadado pelo Sebrae, no exercício de 2017, revisse esse cálculo, levando em considerações novas informações que foram apresentadas pelo embargante.
4.	Como resultado desse novo estudo, a unidade técnica concluiu que ela havia computado em duplicidade receitas auferidas pela unidade central e pelas 27 unidades estaduais do Sebrae. Diante disso, a Secex (SP) refez sua avaliação do valor arrecadado pelo Sebrae e chegou ao montante de R$ 3.425.547.000,00 (três bilhões, quatrocentos e vinte e cinco milhões e quinhentos e quarenta e sete mil reais) , que havia sido apontado pelo ente do Sistema S.
5.	Preliminarmente, friso que o Serviço Brasileiro de Apoio às Micro e Pequenas Empresas - Departamento Nacional (Sebrae/DN) possui claro interesse no deslinde das questões postas nestes autos. Por via de consequência, julgo que deve ser deferido seu ingresso neste processo, na condição de interessado, com fulcro nos arts. 144, § 2º, e 146, §§ 3º e 6º, do Regimento Interno do TCU.
6.	Aduzo que os presentes embargos atendem aos requisitos de admissibilidade aplicáveis à espécie. Logo, eles devem ser conhecidos, com fundamento nos arts. 32, II, e 34 da Lei 8.443/1992 e no art. 287 do Regimento Interno do TCU.
7.	Quanto ao mérito, não resta dúvida que assiste razão ao embargante, uma vez que a falha por ele apontada, consistente na contagem em duplicidade de algumas receitas hauridas no exercício de 2017, foi confirmada pela unidade técnica. Assim sendo, acolho os embargos em tela, para propor aos meus pares que seja informado ao Congresso Nacional o montante correto arrecadado pelo Sebrae naquele ano.
	Diante do acima exposto, em sintonia com o entendimento esposado pela Secex (SP) , VOTO para que o Tribunal aprove a minuta de acórdão que ora submeto à consideração deste Colegiado.
TCU, Sala das Sessões Ministro Luciano Brandão Alves de Souza, em 30 de janeiro de 2019.
BENJAMIN ZYMLER 
Relator